臺灣高等法院刑事判決　　　　　　95年度交上更(一)字第19號
上　訴　人
即　被　告　乙○○
選任辯護人　劉昌崙律師
　　　　　　陳郁仁律師
上列上訴人因過失致死案件，不服臺灣臺北地方法院91年度交訴
字第104號，中華民國92年8月7日第一審判決（起訴案號：臺灣
臺北地方法院檢察署91年度偵字第12753號）提起上訴，經判決
後，由最高法院發回更審，本院判決如下：
    主  文
原判決撤銷。
乙○○無罪。
    理  由
一、公訴意旨略以：乙○○係台北市大有巴士股份有限公司司機
    ，為從事駕駛為業務之人，於九十一年七月三日下午三時十
    五分許，駕駛該公司之營業大客車，車牌號碼ＡＦ─○九三
    號，由台北市○○○路西向東方向行駛，其原應注意汽機車
    行駛時，駕駛人應注意兩車併行時之間隔，而依當時情形又
    無不能注意之情事，竟疏於注意及此，乙○○所駕駛之大客
    車途經和平東路與基隆路口時與蔡燦文所騎乘之ＦＩＦ─七
    二九號重機車併行時，乙○○未保持安全間隔，致於行駛中
    不慎撞及蔡燦文之機車，致機車不穩撞及內車道之小客車再
    彈回乙○○之大客車左後輪輾壓成傷，送醫急救，延至同日
    十八時四十分許不治死亡。因認被告犯有刑法第二百七十六
    條第二項之業務過失致人於死罪嫌。
二、按犯罪事實應依證據認定之，無證據不得認定犯罪事實；不
    能證明被告犯罪者，應諭知無罪之判決，刑事訴訟法第一百
    五十四條第二項、第三百零一條第一項分別定有明文。又認
    定不利於被告之事實，須依積極證據，苟積極證據不足為不
    利於被告事實之認定時，即應為有利於被告之認定，更不必
    有何有利之證據；犯罪事實之認定，應憑真實之證據，倘證
    據是否真實尚欠明確，自難以擬制推測之方式，為其判斷之
    基礎；刑事訴訟上證明之資料，無論為直接或間接證據，均
    須達於通常一般之人均不致有所懷疑，而得確信其為真實之
    程度，始得據為有罪之認定，若其關於被告是否犯罪之證明
    未能達此程度，而有合理懷疑之存在，致使無從形成有罪之
    確信，根據「罪證有疑，利於被告」之證據法則，即不得遽
    為不利被告之認定，最高法院三十年上字第八一六號、五十
    三年台上字第六五六號、七十六年台上字第四九八六號分別
    著有判例可資參照。
三、訊據被告乙○○固不否認為大有巴士公司司機，負責駕駛營
    業大客車載運乘客，為從事駕駛業務之人，九十一年七月三
    日下午三時十五分許，其駕駛車牌號碼ＡＦ─０九三號、二
    八四路線營業大客車，沿臺北市○○○路○段第二快車道由
    西向東方向行駛，行至該路段距基隆路交岔路口約四十五公
    尺處，停等行車管制號誌圓形紅燈後起步前行之際，適被害
    人蔡燦文騎乘車牌號碼ＦＩＦ─七二九號重型機車同向在其
    所駕車輛左側直行，突然失去控制撞及許清祥所駕駛、恰在
    同路段第一快車道停等紅燈後緩慢起步之車牌號碼ＢＳ─一
    六二五號自小客車車尾保險桿右側及排氣管後，人車向右倒
    地，被害人因撞擊力人車分離向右彈出，旋遭其所駕車輛左
    後輪碾壓，受有肋骨骨折、血胸、全身多處擦挫傷之傷勢，
    經送醫急救，仍因胸腹腔內出血，於同日晚間八時許不治死
    亡等情，惟堅決否認因業務上過失致人於死，辯稱：當日其
    並未與被害人所乘機車發生擦撞，係被害人所乘機車撞擊許
    清祥所駕駛之自小客車車尾保險桿右側及排氣管後人車向右
    倒地，被害人始彈向其所駕車輛下方、左後輪前，遭其所駕
    車輛碾壓致死，其無從知悉、防備，並無過失等語。
四、本件公訴人認被告涉犯刑法第二百七十六條第二項之業務過
    失致人於死罪嫌，無非係以被告自白駕車肇事，並有交通事
    故調查報告表在卷，被害人蔡燦文因車禍死亡，復經檢察官
    督同檢驗員相驗屬實，以及本件經台北市車輛行車事故鑑定
    亦認定被告未注意兩車併行時保持安全間隔之過失，為其主
    要論據。經查：
(一)就公訴人所指之被告所駕營業大客車先撞及被害人蔡燦文之
    機車，致機車不穩撞及內車道之小客車再彈回為被告之大客
    車左後輪輾壓部分：
１、查被告乙○○所駕駛之營業大客車上，於事故當時所發現之
    痕跡，依證人即其處理本件車禍之台北市政府警察局大安分
    局交通分隊警員甲○○於原審證述 (原審卷七一至七四頁)
    及所拍攝附於偵查卷第二六至二八頁車身之照片，計有第二
    六頁照片所示之於左側車身中央男孩照片廣告圖樣處，與車
    身平行、寬約四、五公分、長約四十公分之灰塵拂拭痕；第
    二七頁照片所示之左後輪外 (車身)之疑似撞痕及左後輪之
    撞痕；第二八頁照片所示之左後輪及輪弧之撞痕。
２、就該灰塵拂拭痕部分，證人甲○○於本院證稱：其位置在前
    後輪之間的車身部位，大概在車子中間，高度為車底盤大概
    再上來二十公分等語。依該證人之證述及附於相驗卷第五五
    、五八頁之機車、營業大客車之照片所示，該機車踏板之高
    度較該營業大客車之底盤為低，再參以證人於本院又稱：摩
    托車上找不到明顯擦痕。機車是有損壞，右邊的車身是磨地
    的痕跡等語，是該灰塵拂拭痕自不可能為營業大客車與機車
    擦撞所致。
３、次就偵查卷第二七頁上方營業大客車左後輪外車身之撞痕，
    並無法判別是否係本次事故所造成，且該痕跡高度與被害人
    所乘機車腳踏板、把手等高度亦不甚一致，業經證人甲○○
    於原審證明在卷。證人於原審復稱：「 (機車右側車身的痕
    跡是在哪裡？)偵卷第二十四頁的車頭右側腳踏板前緣那邊
    及車輪的右邊。」「 (車身的當初你有懷疑，你有無測量他
    的高度或是做比對？)不記得有無測量，但是數據沒有記。
    」、「 (有無比對汽車或是機車？)比對機車，有比過機車
    的部分，他的高度比機車的腳踏板還要高一些。」、「 (採
    證時會懷疑他是什麼樣的東西碰到？)我判斷是機車右側身
    的部分，但是機車又找不到明顯的痕跡。」等語，是於被害
    人所乘機車上並無與被告所駕車輛擦撞之痕跡。且被害人所
    乘機車如係與被告所駕車輛左後輪外車身碰撞而失去平衡、
    向左撞擊許清祥所駕車輛車尾、再向右彈出，依道路交通事
    故調查報告表所繪製之現場圖 (偵查卷第十六頁)，斯時被
    告所駕車輛前後輪顯均已超越被害人所乘機車，被害人自無
    可能再遭被告所駕車輛左後輪碾壓，故該疑似撞痕亦非本件
    事故所造成。
４、再偵查卷第二七頁下方照片之左後輪鋼圈及第二八頁照片之
    左後輪鋼圈及車子內側輪弧之撞痕，證人甲○○於原審固證
    稱該車輪部分之刮痕是新痕；及於本院復稱：「 (這個痕跡
    到底是刮痕或者撞痕？)刮痕。」、「如果是刮痕的話是否
    可以猜測是什麼東西刮？)比較可能是摩托車。」、「 (公
    車上面刮痕是摩托車所造成的，你是根據如何判斷？)因為
    它的痕跡不可能機車駕駛身體去碰觸的痕跡。」等語。惟證
    人於原審即證稱於「機車又找不到明顯的痕跡」；於本院再
    次證述「摩托車上找不到明顯擦痕」，已見前述，已難謂係
    被害人所乘機車與被告所駕車輛擦撞之痕跡。且證人許清祥
    於原審證稱：「我在停紅綠燈，我前面還有幾輛車，紅燈變
    綠燈一下子，我的車子開始起步，大概六七秒的時間，那時
    候速度很慢，因為前面還有車，我感覺到我後方被撞到的感
    覺，蠻大力的，我有聽到碰撞聲，沒有聽到煞車聲，我就煞
    車，就看到前面公車有停下來，下車查看，公車比我晚一點
    停，幾乎是同時停下來，我聽到旁邊有人喊說後面有壹台機
    車倒在地上，我過去看，就看到前面有人躺在地上，就看到
    機車騎士倒在我們二台車的中間。因為我們二台車有一點一
    前一後，我的前輪與公車的後輪有一點平行，被害人是在我
    的前輪與被告的後輪之間。」 (原審卷第二六頁)，及卷附
    交通事故調查報告表所示機車倒地位置係在大客車左後方觀
    之，同前所述，被告所駕車輛在前，其前後輪均已超越被害
    人所乘機車，如係被告所駕車輛左後輪碰撞被害人所乘機車
    ，致機車向左撞擊許清祥所駕自小客車車尾、再向右彈出，
    被害人自無可能再遭被告所駕車輛左後輪碾壓。復參以證人
    許清祥於原審證稱：「 (有無發現公車碰撞痕跡？)沒有注
    意。」、「 (車禍當時有無聽到很大的聲響？)我只有聽到
    我的車子被撞擊的聲音，之前沒有聽到撞擊聲。」等語，就
    公訴人所指之被告所駕營業大客車先撞及被害人之機車，致
    機車不穩撞及內車道之小客車再彈回為被告之大客車左後輪
    輾壓一節，並無證據得以證明。
(二)另就公訴人所指之被告未注意汽機車行駛時，應保持兩車併
    行時之間隔部分。依上開交通事故調查報告表及證人許清祥
    所述，被告所駕大客車，係在證人許清祥之自小客車右前方
    行駛，被害人機車又係在許清祥之自小客車後方，且該大客
    車車頭及車尾距內側車道分道線均為０‧九公尺，尚留有適
    當之間隔，又無偏向之情形 (反而許清祥所駕自小客車在內
    側車道偏右，且其車頭距左側分隔島為一‧四公尺，車尾距
    左側分隔島為一‧三公尺，車頭稍向右偏)。即被告所駕大
    客車於其車道內行駛，本與左側車道保有適當之間隔，被害
    人機車係在證人許清祥之自小客車後方，許清祥之自小客車
    又係在被告大客車之左後方，被告非與被害人之機車兩車併
    行，且以其約十一公尺餘長之車身 (依交通事故調查報告表
    比例尺計算)，實難謂與在其左後方之被害人行駛之機車，
    尚有保持行車安全間隔之注意義務，公訴人認被告違反該注
    意義務云云，並無所據。至臺北市車輛行車事故鑑定委員會
    及臺北市政府交通局於鑑定時未慮及此，其鑑定意見認被告
    行車未保持安全間隔，為本院所不採。
(三)再依證人許清祥上揭證述之當時行車速度很慢 (另偵查卷第
    二二頁談話紀錄表載其自稱時速十至二十公里)，其聽到碰
    撞聲之後就煞車，並與被告所駕公車幾乎同時停下來之情節
    觀之，被害人所乘機車碰撞證人之自小客車後向右倒地滾入
    被告所駕大客車之左後輪下，顯為瞬間發生之事情，對此突
    然發生之意外，被告縱予注意，亦無從加以防範。衡之一般
    社會之經驗法則，就本件交通事故之發生，尚難遽令被告應
    負刑法上過失之責。
(四)至公訴人於原審論告時雖指稱被告在事故前方三十四‧二公
    尺、臺北市○○○路○段、基隆路口左轉前往該路線公車位
    在基隆路上之「喬治中學站」而貿然向左擬切入內側第一快
    車道云云，惟被告所駕車輛肇事後停車位置猶在和平東路三
    段西向東方向第二快車道延伸範圍內，車身甚為平直，並無
    向內側第一快車道偏移之情況，有道路交通事故調查報告表
    、現場照片可參，已見前述，自亦難僅因被告依原路線行駛
    將於基隆路口左轉北向進入基隆路，逕認被告即有貿然變換
    車道之行為。
五、綜上所述，公訴人所指之被告所駕車輛左側車身先行與被害
    人所乘機車右側擦撞一節並無法證明，而被告當時所駕車輛
    在其線道內正常行駛，並與左側分道線尚留有０‧九公尺之
    安全間隔，且被害人所乘機車在證人許清祥所駕自小客車之
    後方，證人許清祥所駕自小客車又在被告所駕車輛之左後方
    ，本件因被害人疏未注意與右側車道車輛保持安全間隔，致
    其所乘機車向前碰撞許清祥之自小客車向右傾倒時，不幸跌
    落被告所駕車輛左後輪下，對此意外非被告所能注意，該結
    果之發生亦非其所得預見。是被害人雖為被告所駕車輛左後
    輪碾壓而死亡，但此意外之發生，已超越被告所能注意而不
    能科予過失罪責。公訴人所提出之證據尚不能證明被告犯罪
    ，此外復查無其他積極證據，足以證明被告有應注意並能注
    意而不注意之過失，既不能證明被告犯罪，自應為無罪之諭
    知。
六、原審未察，遽認被告成立業務過失致人於死之罪責，尚有違
    誤，被告上訴意旨，指摘原判決不當，為有理由，自應由本
    院將原判決予以撤銷改判，並另為被告無罪之諭知。
據上論斷，應依刑事訴訟法第三百六十九條第一項、第三百零一
條第一項，判決如主文。
本案經檢察官鍾鳳玲到庭執行職務。
中　　華　　民　　國　　96　　年　　7　 　月　 　5　　日
　　　　　　　　　刑事第十五庭  審判長法　官  吳昭瑩
　　　　　　　　　　　　　　　　　    法　官  蘇隆惠
　　　　　　　 　 　　　　　　　　　　法　官  李正紀
以上正本證明與原本無異。
如不服本判決，應於收受送達後十日內向本院提出上訴書狀，其
未敘述上訴之理由者並得於提起上訴後十日內向本院補提理由書
（均須按他造當事人之人數附繕本）。
                                      書記官  鄭信昱
中　　華　　民　　國　　96　　年　　7 　　月　　5 　　日
